【裁判字號】    94,訴,708
【裁判日期】    951026
【裁判案由】    返還價金等
【裁判全文】
臺灣桃園地方法院民事判決               94年度訴字第708號
原      告  丁○○
訴訟代理人  鄒玉珍律師
被      告  甲○○
訴訟代理人  巨克安律師
複代 理 人  廖忠信律師
被      告  北區房屋仲介股份有限公司
法定代理人  乙○○
訴訟代理人  邱秀珠律師
參  加  人  丙○○
上列當事人間返還價金等事件，經本院於民國95年10月5 日言詞
辯論終結，判決如下：
    主  文
被告甲○○應給付原告新台幣壹佰柒拾萬元，及自民國九十四年
六月二十日起至清償日止，按年利率百分之五計算之利息。
原告其餘之訴駁回。
訴訟費用由被告甲○○負擔十分之九，餘由原告負擔。
本判決第一項於原告以新台幣伍拾陸萬柒仟元為被告甲○○供擔
保後，得假執行。但被告甲○○如以新台幣壹佰柒拾萬元為原告
預供擔保，得免為假執行。
原告其餘假執行之聲請駁回。
    事  實
甲、原告方面：
壹、聲明：
一、被告甲○○應給付原告新台幣（下同）1,868,496 元及自起
    訴狀繕本送達翌日起至清償日止，按年利率百分之5 計算之
    利息。
二、被告北區房屋仲介股份有限公司（下稱北區房屋公司）應給
    付原告1,868,496 元及自起訴狀繕本送達翌日起至清償日止
    ，按年利率百分之5 計算之利息。
三、前開2 項給付，如其中1 項被告已履行給付，他項被告就該
    已給付部分免給付之義務。
四、願供擔保，請准宣告假執行。
貳、陳述：
一、原告於民國93年5 月12日間經由被告北區房屋公司所屬經紀
    人員之仲介，與被告甲○○簽訂不動產買賣契約書（下稱系
    爭買賣契約），向其購買所有坐落桃園縣桃園市○○段埔子
    小段8879建號，門牌號碼桃園縣桃園市○○街209 巷25號3
    樓之房屋（下稱系爭房屋）及其基地持分（下合稱系爭房地
    ），並於93年6 月30日依約付清價金180 萬元（下稱系爭價
    金）後，被告甲○○即將系爭房地交付並移轉所有權予原告
    所有。惟原告搬入系爭房地居住後，經鄰居即第三人鐵建宇
    告知，並查證報紙報導系爭房屋曾於87年2 月間發生「原屋
    主韓秀美夥同男友預藏在屋內，趁丈夫熟睡時將其亂刀砍死
    ，死者身中10多刀，頸部氣管及動脈割斷」之兇殺案件（下
    稱系爭兇殺案），始悉系爭房屋為兇宅，因而心中畏懼，即
    行搬離系爭房屋，另行在他處租屋居住。
二、按物之瑕疵擔保責任係屬特殊責任型態，非屬債務不履行責
    任，其目的在於平衡買賣契約之對價關係，因此，若標的物
    出現瑕疵，不論瑕疵發生在契約訂定前或後，亦不論該瑕疵
    之發生是否可歸責於出賣人，出賣人均應負物之瑕疵擔保責
    任。且物是否具有瑕疵，應以一般交易觀念上是否屬物之瑕
    疵認定，而一般民間購屋，無論其為自住或置產投資，倘其
    房屋曾有人在內橫死，依我國民間習俗，均多退避拒買，是
    房屋是否曾發生「非自然身故」之情事，自屬房屋交易之重
    大資訊，影響買受人之承購意願及交易價值甚鉅，此參被告
    北區房屋公司於其網站公示之資料亦承認「凶宅」係屬房屋
    之重大瑕疵即明。本件系爭房屋於原告購買前曾發生系爭凶
    殺案，既如前述，自屬有物之重大瑕疵，且被告甲○○於訂
    定系爭買賣契約，將系爭房地出售予原告時，業已知悉其情
    ，此由鐵建宇告訴原告之內容，及被告甲○○購買系爭房屋
    搬入居住後，常於屋內誦經念佛或請相關法師到場作法，其
    誦經方式及人數超過一般宗教儀式，且系爭兇殺案曾經媒體
    報導數日，縱事隔多年，鄰里及社區管理員仍應有傳聞，原
    告於搬入系爭房屋居住數月即獲悉其情即明。被告甲○○既
    係於89年間購買系爭房地，迄其於92年間轉售予原告時止，
    期間達4 、5 年之久，自不得諉為不知其情；其明知上情卻
    故意隱瞞而不告知原告，自應對原告負物之瑕疵擔保責任，
    原告乃以本件起訴狀繕本送達被告甲○○，作為解除與其所
    訂系爭買賣契約之意思表示，並依民法第259 條規定，請求
    返還原告支付之系爭價金180 萬元。另因被告甲○○違反系
    爭買賣契約之約定，未依債之本旨為本件給付，致原告因系
    爭買賣受有仲介費36,000元、契稅12,348元、房屋油漆費用
    20,000元及地價稅148 元之損害，合計損害金額為68,496元
    （計算式：36,000＋12,348＋20,000＋148 ＝68,496，下稱
    系爭費用），則原告自得依民法第260 條、第227 條第1 項
    關於不完全給付準用給付不能之規定，請求被告甲○○賠償
    原告所受系爭費用之損害。爰請求被告甲○○返還系爭價金
    及賠償系爭費用損害而請求其給付原告1,868,496 元（計算
    式：1,800,000 ＋68,496＝1,868,496） 及自本件起訴狀繕
    本送達被告翌日起至清償日止，按年利率百分之5 計算之遲
    延利息。
三、另按經紀人員在執行業務過程中，應以不動產說明書向與其
    委託人交易之相對人解說，不動產經紀業管理條例第23條定
    有明文。本件原告既付費委託被告北區房屋公司為本件系爭
    房屋之買賣仲介，原告並曾表明所買受標的物不得為法拍屋
    ，則被告北區房屋公司自應盡善良管理人之注意義務，就原
    告所買受系爭房屋是否曾發生系爭兇殺案或為法拍屋等通常
    交易觀念認為重要之瑕疵為瞭解，並向原告解說。參以被告
    北區房屋公司於其網站公示資料亦承認「凶宅」會造成買方
    財產與精神上重大損失，及現今大眾傳播媒體蓬勃發展，關
    於「凶宅」之訊息如經媒體披露，一般人即得輕易知悉，而
    不動產經紀業者多屬區域商圈經營，對於區域內不動產概況
    應有深入掌握等情，則被告北區房屋公司自應竭盡所知向原
    告誠實揭露足以影響原告買受意願之上開重要訊息，縱出賣
    人即被告甲○○未誠實告知系爭房屋為兇宅或法拍屋，亦應
    以系爭凶殺案業經媒體以前揭報導加以揭露為據而善盡查證
    義務，否則仍屬違反其應盡之善良管理人注意義務，應認係
    因可歸責於被告北區房屋公司之事由而債務不履行，且因而
    致原告在不知情之情況下花費畢生積蓄購買系爭房屋，受有
    支出系爭價金及費用之損害，原告自得依民法第227 條第1
    項關於不完全給付準用給付不能之規定，及不動產經紀業管
    理條例第26條第2 項之規定，請求被告北區房屋公司賠償原
    告所受支付系爭價金180 萬元、系爭費用68,496元，合計1,
    868,496 元之損害及其遲延利息。且其對原告所負之損害賠
    償責任與被告甲○○所負上開損害賠償責任係不真正連帶債
    務，故就上開2 項給付，如其中1 項被告已履行給付，他項
    被告就該已給付部分即免給付之義務。
參、證據：提出系爭房地登記謄本、系爭買賣契約書、94年3 月
    15日桃園民生路郵局第570 號存證信函、桃園縣政府稅捐稽
    徵處93年度契稅繳款書、地價稅納稅證明書、油漆費收據、
    87年2 月3 日聯合報剪報各1 件為證，並聲請調閱桃園地檢
    署93年度發查字第3080號、94年度偵字第6368號詐欺案件偵
    查卷宗。
乙、被告甲○○方面：
壹、聲明：
一、原告之訴及假執行之聲請均駁回。
二、如受不利之判決，願供擔保請准宣告免為假執行。
貳、陳述：
一、系爭房屋固於87年2 月間發生系爭兇殺案，惟被告於購屋之
    初全然不知系爭房屋曾發生該件命案，且自被告於89年間購
    買系爭房屋並搬入居住後，迄出售予原告之日止，均未曾發
    生任何不順遂事端，亦未經他人告知系爭房屋曾發生系爭兇
    殺案而屬「凶宅」。又系爭房屋曾數次易主，上開「非自然
    身故」之發生時間亦屬久遠，早已被人淡忘，若以其曾發生
    系爭兇殺案而強令完全不知情之被告就系爭買賣契約對原告
    負物之瑕疵擔保責任，顯與公平正義原則不符。是被告依民
    法第354 條規定負本件物之瑕疵責任範圍，自應以被告享有
    系爭房屋所有權之期間，即自被告買受系爭房屋起至被告出
    賣系爭房屋予原告之日止，為被告應負上開物之瑕疵擔保責
    任之期間，始符誠實信用及公平原則。且本件若准原告解除
    系爭買賣契約，將使被告難以銷售系爭房地，是參酌民法第
    359 條規定之立法意旨所示，應認為原告主張解除系爭買賣
    契約顯失公平而不得解除契約，僅得請求減少價金，俾同時
    保護買受人即原告之利益，並兼顧出賣人即被告之損失。
二、另被告買受系爭房屋並搬入居住後，固於屋內擺設佛堂誦經
    念佛，惟此係被告個人宗教信仰，與原告所指系爭兇殺案無
    關，原告據以指稱被告知悉系爭房屋曾發生系爭兇殺案，自
    屬無稽，被告否認之。另依第三人鐵建宇於桃園地檢署94年
    度偵字第6368號詐欺案件偵訊時證稱伊未曾與被告談及系爭
    房屋曾發生系爭兇殺案之事，亦未曾見被告於系爭房屋內作
    法事或祭拜等語，且系爭房屋之前手所有人即參加人丙○○
    於89年間出售系爭房屋予被告時，於其所填寫之標的物現況
    說明書中，就系爭房屋「是否發生非自然身故之情事」乙欄
    ，明確勾選「否」並簽名確認，及依卷附報紙所載，國內報
    紙雖曾於87年間報導系爭房屋發生系爭兇殺案，惟其報導時
    間並非如原告所指係數日連續報導，亦未載明其明確地址，
    且被告當時住於台北縣，購買系爭房屋之時間並距系爭兇殺
    案發生時間達2 年之久，在無人告知之情形下，自無從得知
    系爭房屋曾發生過兇殺案，自無須就系爭房屋對原告負物之
    瑕疵擔保責任，且被告就系爭兇殺案之發生及系爭買賣契約
    之履行亦無可歸責之原因，自無須對原告負不完全給付之債
    務不履行賠償責任。原告既未舉證證明被告與其訂定系爭買
    賣契約時，確知悉上情而故意不告知，或證明被告有何過失
    未告知上開瑕疵之情形，是其逕以前詞指稱被告故意或過失
    未告知系爭房屋為凶宅，主張被告應依民法第359 條規定，
    對其負本件物之瑕疵擔保責任，或應依同法第227 條第1 項
    關於不完全給付準用給付不能之規定，對其負債務不履行之
    賠償責任，據以解除系爭契約，請求被告返還系爭價金180
    萬元及賠償其所受系爭費用之損害68,496元，自無可採。退
    萬步言，縱認被告應負上開賠償責任，惟本件共同被告北區
    房屋公司前既已給付原告10萬元慰問金（下稱系爭慰問金）
    ，作為本件損害賠償金額之一部分，則原告本件得請求被告
    賠償之金額自應扣除上開10萬元。綜上，原告提起本件訴訟
    ，請求被告返還系爭價金及賠償其所受系爭費用之損害而請
    求被告給付1,868,496 元及其遲延利息，自無理由，應駁回
    其起訴。
參、證據：提出桃園地檢署94年度偵字第6368號詐欺案件檢察官
    不起訴處分書1 件為證。
丙、被告北區房屋公司方面：
壹、聲明：
一、原告之訴及假執行之聲請均駁回。
二、如受不利之判決，願供擔保請准宣告免為假執行。
貳、陳述：
一、被告固曾與共同被告甲○○訂定不動產專任委託銷售契約書
    （下稱系爭委託銷售契約），受甲○○之委託而仲介兩造買
    賣系爭房屋，惟甲○○與原告簽訂系爭契約前，並不知系爭
    房屋曾發生系爭兇殺案，被告與甲○○訂定系爭委託銷售契
    約時，並曾要求甲○○親自據實填載系爭房屋之標的現況說
    明書（下稱系爭標的現況說明書），經甲○○在系爭房屋「
    是否曾經發生『非自然身故』之情事」乙欄填寫「無」並簽
    名蓋章確認其情，被告所屬經紀人員即憑以依不動產經紀業
    管理條例之規定，向原告提出解說，自已盡善良管理人之注
    意義務而無過失。
二、原告雖以鈞院另件91年度訴字第1066號民事判決曾引用桃園
    縣不動產經紀人公會函，據以指稱買賣標的物是否凶宅，如
    委賣方未誠實告知，則應以該凶宅事件是否已經大眾傳播媒
    體揭露為據，作為不動產經紀業者是否善盡查知義務之判斷
    標準，並稱系爭兇殺案既曾經媒體披露，被告即難諉為不知
    。惟依卷附原告所提聯合報所載，其報導時間為87年2 月3
    日，距系爭契約於93年5 月12日訂定之時間已逾6 年，且該
    報雖報導第三人韓秀美夥同男友黃義昌在「桃園市○○街住
    處」殺害其夫莊文松，惟台灣地區之命案並非少見，上開3
    人均屬一般平凡百姓，即令該報紙或相關傳播媒體曾報導其
    事，依經驗法則，對於原來不認識該3 人之第三者而言，於
    其報導後自不致留存如何印象，況上開報紙僅揭露系爭兇殺
    案之「兇殺事件」，又僅記載「桃園市○○街住處」，並未
    揭露係敬三街內之何戶房屋，顯未揭露系爭房屋為「兇宅」
    ，被告自無從據以查知系爭兇殺案之確實發生地點，或系爭
    房屋是否系爭兇殺案之發生處所而屬所謂兇宅，加以系爭房
    屋之前手所有人甲○○已在系爭標的現況說明書為上開填載
    ，自無從責由被告另為如何查知，應認被告於本件仲介過程
    未發現系爭房屋為兇宅，並將其情告知原告，並無可歸責之
    處。原告指稱被告未盡善良管理人之查證義務，自無可取，
    是其依民法第227 條第1 項或不動產經紀業管理條例第26條
    第2 項之規定，請求被告賠償其所受損害，亦無依據。
三、另依鈞院上開另件民事判決所載，其發生上吊事件之時間為
    88年11、12月間，買賣房屋之時間則為89年4 月5 日，其間
    相距未及半年，其仲介經紀人復未要求出賣人填載「不動產
    現況說明書」轉交買受人以了解房屋狀況等情，顯與本件系
    爭兇殺案距系爭契約之簽訂時間已逾6 年，被告所屬經紀人
    並曾要求系爭房屋之出賣人甲○○填載系爭標的現況說明書
    ，並已將該說明書轉交買受人即原告收執之情形不同。且依
    上開判決所載，並無從確認其上吊死亡之房屋是否經媒體揭
    露明確或具體位置，此與本件前揭報紙僅刊登系爭兇殺案之
    大概地點，未明確揭示系爭房屋係屬兇宅之情形不同，該件
    判決於本件自無從予以比附援引。
四、再查，原告於本件購屋過程雖曾表示其不買法拍屋，惟並未
    明確表示所謂法拍屋係指系爭房屋之前一手或所有前手所有
    人均係因法拍取得所有權之房屋，且被告所屬承辦人員於本
    件仲介過程曾出示系爭房地登記謄本予原告確認，其上載明
    所有人為被告甲○○、登記原因為買賣，原告當場即表示無
    意見，自應認為其已同意系爭房屋不屬於其所指法拍屋之範
    圍而同意買受系爭房地。且本件原告據以主張解除系爭買賣
    契約之依據係其所買受之系爭房屋為凶宅，此與系爭房屋是
    否法拍屋並無關係，是原告以系爭房屋為法拍屋，據以對被
    告甲○○主張物之瑕疵擔保或不完全給付之損害賠償責任而
    解除系爭買賣契約，或指稱被告應對其負不完全給付之損害
    賠償責任，均屬無據。退萬步言，縱認被告應負上開賠償責
    任，惟被告前既已給付原告系爭10萬元慰問金，作為賠償原
    告本件所受損害金額之一部分，則被告自得主張以系爭10萬
    元慰問金與原告本件得請求被告賠償之金額為抵銷；如認本
    件原告所受損害應由被告甲○○負責賠償，被告則無須賠償
    原告所受損害，則被告即以系爭10萬元慰問金作為被告甲○
    ○應賠償原告損害金額之一部分，原告本件得請求賠償之金
    額自應扣除上開10萬元。
五、綜上，被告就本件買賣仲介所應履行之查證義務業已盡善良
    管理人之注意義務，並無原告所指可歸責之原因，原告依民
    法第227 條第1 項關於不完全給付準用給付不能之規定及不
    動產經紀業管理條例第26條第2 項之規定，請求被告賠償其
    所受支出系爭價金及費用之損害，並無理由，應駁回其起訴
    。
參、證據：提出系爭標的現況說明書、桃園永安郵局第755 號存
    證信函、桃園10支郵局第709 號、第710 號存證信函、系爭
    10萬元慰問金收據各1 件為證。
丁、參加人方面：參加人丙○○未於本件最後言詞辯論期日到庭
    ，惟據其前到庭所為陳述略以：
    其係經由法院拍賣程序取得系爭房地所有權，其於買受系爭
    房地時，並不知系爭房屋曾發生系爭兇殺案，且在其居住系
    爭房屋之1 年期間內，亦未曾發生任何事端。
    理  由
壹、程序部分：
一、按「就兩造之訴訟有法律上利害關係之第三人，為輔助一造
    起見，於該訴訟繫屬中，得為參加。」民事訴訟法第58條第
    1 項定有明文。所謂有法律上利害關係，係指參加人之法律
    上地位，因當事人一造之敗訴，依該判決之內容（包括法院
    就訴訟標的之判斷，及判決理由中對某事實或法律關係存否
    之判斷）將直接或間接受不利益，若該當事人勝訴，則可免
    受不利益者而言。本件原告主張系爭房屋曾於87年2 月間發
    生系爭兇殺案，乃依民法關於物之瑕疵擔保責任及不完全給
    付準用給付不能之規定，向出賣人即被告甲○○主張解除系
    爭買賣契約，請求返還系爭價金並賠償其所受支出系爭費用
    之損害。而參加人丙○○為系爭房地之前手所有人，於89年
    8 月13日將系爭房地出售並移轉所有權予被告甲○○，是若
    原告本件主張屬實，被告甲○○因此受敗訴判決，則參加人
    將可能因而需就系爭房屋對甲○○負物之瑕疵擔保責任，亦
    即參加人將因被告甲○○敗訴而受不利益，其於本件訴訟顯
    有利害關係。則被告甲○○在本院審理中於94年7 月27日具
    狀對參加人告知本件訴訟，並經參加人於本件94年12月29日
    準備程序期日當庭表示參加本件訴訟，於法均無不合，自應
    准許。
二、次按訴狀送達後，原告不得將原訴變更或追加他訴，但擴張
    或減縮應受判決事項之聲明者，不在此限，民事訴訟法第25
    5 條第1 項但書第3 款定有明文。本件原告起訴原請求：（
    一）被告甲○○應給付原告1,928,496 元及自起訴狀繕本送
    達翌日起至清償日止，按年利率百分之5 計算之利息；（二
    ）被告北區房屋公司應給付原告1,928,496 元及自起訴狀繕
    本送達翌日起至清償日止，按年利率百分之5 計算之利息；
    （三）前開2 項給付，如其中1 項被告已履行給付，他項被
    告就該已給付部分免給付之義務。嗣於本件95年9 月1 日準
    備程序期日，當庭變更請求金額為如前揭聲明所示，核屬減
    縮其應受判決事項之聲明，揆諸前揭規定，應予准許。
貳、實體部分：
一、原告主張其於93年5 月間經由被告北區房屋公司之仲介而於
    同年5 月12日與被告甲○○簽訂系爭買賣契約，向甲○○購
    買系爭房地，經其付清系爭價金180 萬元，取得系爭房地所
    有權搬入居住後，始知悉系爭房屋曾於87年2 月間發生系爭
    兇殺案而有物之重大瑕疵，且被告甲○○於訂定系爭買賣契
    約時已知其情，卻故意隱瞞不告知原告，應對原告負物之瑕
    疵擔保及不完全給付之損害賠償責任。另被告北區房屋公司
    於仲介本件買賣交易時，未善盡其查證義務，應對原告負不
    完全給付之損害賠償責任，其等所負上開賠償責任為不真正
    連帶債務。爰提起本件訴訟，並以起訴狀繕本送達被告甲○
    ○，作為解除與其所訂系爭買賣契約之意思表示而依民法第
    259 條規定，請求被告甲○○返還其所支付系爭價金180 萬
    元，依同法第227 條第1 項準用關於給付不能之規定，請求
    被告甲○○給付其所支出系爭費用68,496元之損害，另依上
    開關於不完全給付準用給付不能及不動產經紀業管理條例第
    26條第2 項之規定，請求被告北區房屋公司賠償原告所受上
    開價金及費用之損害等語。
二、被告甲○○以：對於原告主張兩造曾於前揭時地簽訂系爭買
    賣契約及其履約過程，且系爭房屋曾於87年2 月間發生系爭
    兇殺案，原告並曾支出系爭費用68,496元等情，其均不爭執
    ，惟其不知系爭房屋曾發生系爭兇殺案，未曾隱匿不告知原
    告，且關於系爭房屋曾發生系爭兇殺案實非其所能得知，自
    無可歸責之原因，且被告北區房屋公司業已給付系爭慰問金
    10萬元予原告作為賠償，自不應再令其就系爭房屋對原告負
    物之瑕疵擔保或不完全給付之損害賠償責任，且原告就系爭
    買賣契約應僅得請求減少價金，不得主張解除契約並請求被
    告返還系爭價金及賠償其所受系爭費用之損害；被告北區房
    屋公司以：其曾與被告甲○○訂定系爭委託銷售契約，受甲
    ○○委託仲介兩造買賣系爭房屋，惟甲○○與原告簽訂系爭
    契約前，並不知系爭房屋曾發生系爭兇殺案，其亦不知其情
    ，並曾要求甲○○據實填載系爭標的現況說明書，已善盡相
    關查證義務而無過失。另其於本件仲介過程曾出示系爭房地
    登記謄本予原告確認，經原告當場同意而與被告甲○○簽訂
    系爭買賣契約，應認原告已同意系爭房屋不屬於其所指法拍
    屋之範圍；參加人則以：其係經由法院拍賣取得系爭房地所
    有權，且於買受系爭房地時，並不知系爭房屋曾發生系爭兇
    殺案，在其居住系爭房屋之1 年期間內，亦未曾發生任何事
    端等語，資為抗辯。
三、原告主張其於93年5 月間經由被告北區房屋公司之仲介而於
    同年5 月12日與被告甲○○簽訂系爭買賣契約，向甲○○購
    買系爭房地，經其於同年6 月30日付清系爭價金180 萬元，
    並取得系爭房地所有權搬入居住後，始獲悉系爭房屋曾於87
    年2 月間發生系爭兇殺案，及原告因買受系爭房地及搬入居
    住，共支出系爭費用68,496元等情，業據其提出系爭房地登
    記謄本、系爭買賣契約書、94年3 月15日桃園民生路郵局第
    570 號存證信函、桃園縣政府稅捐稽徵處93年度契稅繳款書
    、地價稅納稅證明書、油漆費收據、87年2 月3 日聯合報剪
    報各1 件為證，並為被告所不爭執，堪信為真實。而被告北
    區房屋公司主張其與共同被告甲○○訂定系爭專任委託銷售
    契約書時，曾由甲○○親自填寫系爭標的現況說明書，並曾
    於本件仲介過程出示系爭房地登記謄本予原告確認，經原告
    當場表示無意見後，與甲○○簽訂系爭買賣契約，另其於本
    件糾紛發生後，曾給付系爭10萬元慰問金予原告收受等情，
    業據其提出系爭標的現況說明書、系爭10萬元慰問金收據各
    1 件為證，並為原告所不爭執，亦堪信屬實。惟原告主張被
    告甲○○因故意或過失未告知系爭房屋曾於前揭時間發生系
    爭兇殺案，係屬其物有重大瑕疵之兇宅，應對原告負物之瑕
    疵擔保及不完全給付之損害賠償責任，及被告北區房屋公司
    於仲介本件買賣交易時，有未盡前揭查證義務之過失，應對
    原告負不完全給付之損害賠償責任，爰解除其與被告甲○○
    所訂系爭買賣契約，依民法第259 條規定，請求被告甲○○
    返還其所支付系爭價金180 萬元，並依同法第227 條第1 項
    準用關於給付不能之規定，請求甲○○賠償其所受支出系爭
    稅費68,496元之損害，另依上開關於不完全給付準用給付不
    能及不動產經紀業管理條例第26條第2 項之規定，請求被告
    北區房屋公司賠償原告所受上開價金及稅費之損害，則分別
    為被告以前詞所否認。是本件關於原告與被告甲○○之部分
    ，其應審究之爭點為：（一）被告是否應就系爭房屋對原告
    負物之瑕疵擔保責任？是否負有將系爭價金180 萬元返還予
    原告之義務及其應返還之金額？（二）被告就系爭買賣契約
    有無因歸責於自己之事由致為不完全給付之情形而應對原告
    負不完全給付之損害賠償責任？另就原告與被告北區房屋公
    司之部分，其應審究之爭點為：被告就其於本件買賣仲介過
    程所應履行之查證義務，及其對原告應盡之告知義務，是否
    已盡善良管理人之注意義務？有無因歸責於自己之事由致為
    不完全給付之情形而應對原告負不完全給付之損害賠償責任
    ？爰分別判斷如下。
四、原告與被告甲○○部分：
（一）按物之出賣人，對於買受人應擔保其物移轉於買受人時，
      無滅失或減少其價值之瑕疵；買賣因物有瑕疵，而出賣人
      應負擔保之責者，買受人得解除其契約，民法第354 條第
      1 項前段、第359 條前段分別定有明文。又所謂「物之瑕
      疵」係指存在於物之缺點而言，凡依通常交易觀念，或依
      當事人之決定，認為物應具備之「價值」、效用、或品質
      而不具備者，即為物有瑕疵，且不以「物質上」應具備者
      為限，業經最高法院著有73年台上字第1173號判例，可資
      參照。且出賣人應負之上開瑕疵擔保責任係法定無過失責
      任，無論出賣人是否有過失，均應對買受人負責。本件系
      爭房屋既曾於87年2 月間發生非屬於自然身故之系爭兇殺
      案，已如前述，而就房屋交易市場之通常交易觀念而言，
      屋內是否曾發生有人「非自然身故」之情事，乃屬房屋交
      易之重要資訊，若購買者知有上情，多因心生畏怖而無購
      買意願，並影響系爭房地之交易價值甚鉅，應認係屬交易
      上之重大瑕疵。從而，原告依民法第359 條之規定，以本
      件起訴狀繕本送達被告，作為解除系爭買賣契約之意思表
      示，自屬有據，則系爭買賣契約自已經原告合法解除。被
      告以其不知系爭房屋曾發生系爭兇殺案，且發生之時間久
      遠，該屋又數次易主，其所負本件物之瑕疵擔保責任範圍
      應以其本身享有系爭房屋所有權之期間為限，或本件若准
      原告解除系爭買賣契約，將使其難以銷售系爭房地，據以
      辯稱其無庸就系爭房屋對原告負物之瑕疵擔保責任，或原
      告本件僅得請求減少價金，不得主張解除契約，核與上開
      規定及判斷不符，均無可採。另被告甲○○之前手所有人
      即參加人丙○○於89年間出售系爭房屋予被告時，縱曾立
      具前揭標的物現況說明書，載明系爭房屋未曾發生「非自
      然身故」之情事，惟該項記載僅得作為被告是否得對參加
      人主張物之瑕疵擔保責任之依據，仍無從據以解免其應對
      原告負本件物之瑕疵擔保責任，所辯自無可取。
（二）次按契約解除時，當事人雙方應互負回復原狀之義務，由
      他方所受領之給付物，應返還之，如其所受領之給付為金
      錢者，應附加自受領時起之利息償還之；解除權之行使，
      不妨礙損害賠償之請求，此參民法第259 條第1 款、第2
      款、第260 條之規定即明。且依系爭買賣契約第10條第2
      款約定：「乙方（即被告甲○○）若有不賣或不照約履行
      應盡義務，經甲方（即原告）催告通知後仍不履行時，甲
      方除得逕行解除本契約外，乙方並應將已收價款退還甲方
      。」本件系爭房屋既有前揭重大瑕疵，經原告催告被告甲
      ○○依約履行未果而予以解除，已如前述。則原告請求被
      告甲○○返還其所收取之系爭價金180 萬元，自屬有據。
      另原告所支出之系爭費用68,496元，既非被告甲○○因系
      爭買賣契約所受領之給付物，自無從依上開規定請求被告
      甲○○返還。
（三）另按「因可歸責於債務人之事由，致為不完全給付者，債
      權人得依關於給付遲延或給付不能之規定行使其權利。」
      民法第227 條第1 項定有明文。是債務人須依該項規定對
      債權人負不完全給付之損害賠償責任者，自以其所為給付
      係因可歸責於自己之事由致為不完全給付為其要件。經查
      ，本件系爭兇殺案係發生於87年2 月間，此距兩造於93年
      5 月12日訂定系爭買賣契約之時間已逾6 年，時間相隔久
      遠。而依卷附原告所提87年2 月3 日聯合報剪報（參本院
      第1 卷第164 頁）所載，其僅報導第三人韓秀美夥同男友
      黃義昌在「桃園市○○街莊文松住處」殺害莊文松，或「
      桃園市○○街209 巷一社區3 樓發生命案」，而我國台灣
      地區之命案並非少見，上開命案之相關當事人均屬一般民
      眾，是即令該報紙或相關傳播媒體曾報導其事，依經驗法
      則，對於原不認識其等3 人之第三者而言，於其報導後自
      不致留存如何印象，且上開報導顯僅揭露系爭兇殺案，並
      未明確揭示其發生地點係位於上開巷道所在社區之何戶房
      屋內，或明確報導系爭房屋即為該兇宅，而當時被告係住
      於台北縣，且其於89年8 月13日與其前手簽約買受系爭房
      地（參本院第1 卷第100 頁）時，距系爭兇殺案發生時間
      已逾2 年，在無人告知系爭房屋曾發生系爭兇殺案之情況
      下，自無從據以查知系爭兇殺案之確實發生地點，亦無從
      得知系爭房屋曾發生系爭兇殺案，加以系爭房屋之前手所
      有人丙○○已於前揭標的物現況說明書明確記載系爭房屋
      未曾發生非自然事故，並簽名確認其情，自無從責由被告
      另為如何查證。另參酌住於系爭房屋附近之第三人鐵建宇
      於桃園地檢署93年度偵字第6368號原告對被告甲○○所提
      詐欺案件偵訊時到庭結證略稱伊未曾與被告甲○○談及系
      爭房屋曾發生系爭兇殺案之事等語（參該件卷第81頁），
      則被告甲○○於買受搬入系爭房屋居住後，於屋內擺設佛
      堂誦經念佛之舉，既與我國一般民間宗教信仰並無不合，
      自不得遽指為被告係因知悉系爭房屋曾發生兇殺案所為，
      原告據以指稱被告知悉系爭房屋曾發生系爭兇殺案，自無
      依據。此外，原告既未舉證證明被告甲○○明知或因過失
      不知系爭房屋曾發生系爭兇殺案之情事。從而，被告甲○
      ○抗辯其未發現系爭房屋為兇宅，並將其情告知原告，並
      無可歸責於己之事由，依上引法文規定，其無須對原告負
      不完全給付之損害賠償責任，自屬有據。原告主張被告甲
      ○○有故意或過失不告知系爭房屋存有前揭重大瑕疵之過
      失，核無可取，是其主張被告甲○○應依民法第227 條第
      1 項規定對其負不完全給付之損害賠償責任，請求被告甲
      ○○賠償其所受支出系爭費用68,496元之損害，自無可採
      。
（四）依上所述，原告主張被告甲○○應就系爭房屋對其負物之
      瑕疵擔保責任，據以解除系爭買賣契約，請求被告甲○○
      返還系爭價金180 萬元，自屬可採；惟其主張被告甲○○
      應依民法第227 條第1 項規定對其負不完全給付之損害賠
      償責任，請求被告甲○○給付系爭費用68,496元，則屬無
      據。又原告前既收受被告北區房屋公司給付之系爭慰問金
      10萬元，並經北區房屋公司主張以該項金額抵充原告本件
      得請求被告甲○○給付金額之一部分，則原告得請求被告
      甲○○返還之系爭價金180 萬元自應扣除上開10萬元，而
      僅得請求被告甲○○給付170 萬元。
五、關於原告與被告北區房屋公司部分：
（一）按不動產經紀人在執行不動產買賣仲介之業務過程中，固
      應盡相當之查證義務，並應依不動產經紀業管理條例第23
      條規定，以不動產說明書向與其委託人交易之相對人為解
      說，惟上開所謂查證義務自應以相當合理之範圍為其限度
      ，如其已盡善良管理人之注意義務仍無從查證，自不得認
      為其有何過失。本件依前揭關於被告甲○○部分之論述，
      及被告北區房屋公司與甲○○訂定系爭委託銷售契約時，
      曾要求甲○○親自據實填載系爭標的現況說明書，經甲○
      ○在其上關於系爭房屋「是否曾經發生『非自然身故』之
      情事」欄填載「無」並簽名蓋章確認其情（參本院第1 卷
      第50頁），且本件係因系爭房地前手所有人即參加人丙○
      ○未據實填載前揭標的物現況說明書，致被告甲○○不知
      其情而於系爭標的現況說明書為上開記載，自無從責由被
      告北區房屋公司得為如何探究或查證，亦即依上開事證所
      示，縱被告北區房屋公司盡善良管理人之注意義務，仍屬
      無從查知系爭房屋曾發生系爭兇殺案之情事，是被告北區
      房屋公司抗辯其未能將上情告知原告，難認有何可歸責之
      處，尚屬可取。原告以系爭兇殺案曾經媒體以前揭內容之
      報導加以披露，據以指稱被告北區房屋公司不得諉為不知
      ，及依不動產經紀業管理條例第23條之規定，被告北區房
      屋公司負有前揭查證義務，據以指稱被告北區房屋公司有
      未盡查證義務之過失，自無可取，是其依民法第227 條第
      1 項或不動產經紀業管理條例第26條第2 項之規定，請求
      被告賠償其所受支出系爭價金及費用之損害，自無依據。
（二）另查，原告於本件購屋過程曾表示其不買法拍屋，固為被
      告北區房屋公司所不爭執，惟原告既未明確表示其所謂法
      拍屋係指系爭房屋之前一手為法拍屋，或歷次前手均不得
      為法拍屋，且被告北區房屋公司所屬經紀人於本件仲介過
      程曾出示系爭房地登記謄本予原告確認，其上載明所有人
      為被告甲○○、登記原因為買賣，原告當場已表示無意見
      ，自應認為其已同意系爭房屋不在其所指法拍屋之範圍而
      同意買受系爭房屋，其於本件自不得指稱系爭房屋為法拍
      屋，據以主張被告北區房屋公司應對其負不完全給付之損
      害賠償責任。原告主張依民法第227 條第1 項關於不完全
      給付及不動產經紀業管理條例第26條第2 項之規定，請求
      被告賠償其所受上開損害，自無依據。
六、綜上所述，原告提起本件訴訟，依民法第359 條關於物之瑕
    疵擔保責任之規定，解除其與被告甲○○所訂系爭買賣契約
    ，請求被告甲○○返還經扣除系爭10萬元慰問金後之系爭價
    金餘額170 萬元及自本件起訴狀繕本送達被告甲○○之翌日
    即94年6 月20日起至清償日止，按年利率百分之5 計算之利
    息為有理由，應予准許；其請求逾上開範圍之部分，則均無
    理由，應予駁回。
七、本件事證已臻明確，兩造其餘主張陳述及未經援用之證據，
    經核均與本件判決基礎之事實無影響，不足影響本件判決之
    結果，爰不另一一論述，併此敘明。
八、原告及被告甲○○均陳明願供擔保，請准宣告假執行及免為
    假執行，就原告勝訴部分，經核均無不合，爰分別酌定相當
    之擔保金額准許之，至於原告敗訴部分，其假執行之聲請自
    無依據，爰併予駁回。
九、結論：本件原告之訴為一部有理由，一部無理由，依民事訴
    訟法第79條、第390 條第2 項、第392 條第2 項，判決如主
    文。
中    華    民    國    95    年    10    月    26    日
                  民事第一庭  審判長法  官  郭琇玲
                                    法  官  范明達
                                    法  官  陳勇松
以上正本係照原本作成。
如對本判決上訴，須於判決送達後20日內向本院提出上訴狀。
中    華    民    國    95    年    10    月    26    日
                                    書記官  蔡佳玲


司法院資訊處製作；財團法人民間司法改革基金會備份。
